臺灣高等法院交通事件裁定　　　　　　 94年度交抗字第265號
抗　告　人
即受處分人　甲○○
上列抗告人因違反道路交通管理處罰條例案件，不服臺灣板橋地
方法院，中華民國94年3月14日所為裁定（93年度交聲字第1748
號），提起抗告，本院裁定如下：
    主  文
抗告駁回。
    理  由
一、本件抗告意旨略以：
  (一)原審以警員陳玉騰之到庭結證稱：「在舉發前更亂，…且長
    期皆如此，…。照相之前擺放的更多。…。如相片所示當時
    不能供二人通行等語明確，…」云云認定事實，洵為異議人
    所不服。當時警員在進行舉發取締，既已針對異議人所為之
    違規事實、地點，做好照相舉證保全程序，理應從相片中查
    有可茲佐證員警指控異議人之各項證據，且相片中亦可清楚
    看見有一員警出現於其中，意味當時有二人以上之優勢警力
    及攝影配備等足供處理該案並保存違規證據之設備，亦即蒐
    證違規事並非難事，然鈞院僅憑員警所提之一張模糊相片輔
    以其相隔數月、記憶有限之重建現場證詞論罪於異議人，誠
    難使異議人予以信服。
  (二)原審於94年2月16日10時許於違規地點重建現場，員警在未
    提供當時所攝影之完整清晰相片（為約6公分Ｘ5公分，非Ａ
    4之21公分Ｘ31公分之放大模糊版本）下，僅憑一張模糊相
    片（放大至Ａ4之21公分Ｘ31公分之模糊相片）重建現場，
    導致員警與異議人對現場物品陳設位置之認知不同，進而誤
    導鈞院視聽，使鈞院無法作出公正判斷，「推論」採信員警
    證詞，因而認定異議人於騎樓所留通道寬度僅85公分（非異
    議人所稱為150公分），妨礙行人一來一往通行，為異議人
    所不服，並述理由如下：
    (1)原審以模糊相片輔以員警證辭稱：「（相片中）鞋櫃旁的
      椅子就是擺在鞋櫃旁影響交通，不是擺在鞋櫃對面。」，
      判定異議人有妨礙交通之事實，為異議人所不服，故請求
      鈞院能再次勘驗員警所提供之相片正常清晰影像版本（約
      6公分Ｘ5公分之尺寸，非Ａ4之21公分Ｘ31公分之放大模
      糊板本），足可證明異議人於重建現場時所言非虛，椅子
      並非擺放於妨礙交通處，並還諸清白。此外，員警雖證稱
      ：「異議人之擺設（經測量騎樓所留寬度為150公分），
      並無影響行人通行，就不會舉發」等語。然其於現場勘驗
      時亦稱此為其個人看法，並無法徥知其他值勤員警之認知
      判斷為一致，足見取締標準有因人產生差異。
    (2)雖原審認為：「員警為執行交通勤務之公務員，對於取締
      店家於騎樓放置物品致妨礙行人通行，…其觀察程序自較
      一  般人更為專注且中立客觀，…與異議人之間素不相識
      ，亦無宿怨、仇隙，亦應無甘冒自身觸犯偽證罪之風險而
      然，舉發員警身為開單告發之相對人，必定強烈捍衛其告
      發原由，避免其告發行為變成「胡亂」告發，產生可能「
      行政疏失」之追究，造成其個人考績、升遷之障礙，鈞院
      理應善盡調查異議人、員警所言之差異，進而查明真相，
      而非單方面質疑異議人，單面「推定」採信員警之證詞。
    (3)證人吳正治於員警開單當時雖未在場，然其證稱：「每星
      期經過異議人門口三、四次」、「異議人平日所留寬度足
      供２、３學生併行」云云，比較於員警之證稱：「在舉發
      前更亂，…，且長期皆如此，…。照相之前擺放的更多。
      …。如相片所示當時不能供二人通行等語明確，…」等語
      ，為何兩證人皆憑記憶之證詞，其所述之內容差異甚大，
      足見同一客觀事實於不同人之觀感迴異，因此應仰重「員
      警採證之相片」來判定本案事實始末，然員警卻僅提供模
      糊違規相片（低解晰度、放大Ａ4之版本），使法院難以
      辨識並就以重建、還原現場，因此異議人請求調查證據：
      請員警提供之舉證相片之正常清晰影像版本（約6公分Ｘ5
      公分），而非Ａ4之21公分Ｘ31公分之放大模糊版本，以
      利再次察查真相、釐清案情。
    (4)本案由員警舉發之違規案件係以「照相逕行取締」方式為
      之，異議人並未於通知單上簽名，加以當時異議人外出並
      未在現場，員警逕行將異議人告發，程序上應具備完整相
      片物證，否則何以判定異議人違規事實及地點？且現今員
      警取締各項交通違規停車、超速等案件時，何以不附有完
      整、清晰相片佐證以昭公信，保障人權，然鈞院卻以「基
      於公務員為公法上行為具有公信力之原則，該行政處分當
      可被推定為真正，其據以依法處分之事實認定亦為真正無
      誤，…」認為執勤員警本其維護交通秩序、安全職責所為
      之舉發，自堪推定為真實，認為異議人所言為空言辯解。
      然本案員警取締當時配有精密攝影器材，為何僅會有一張
      模糊不清相片舉證異議人之違規事實，再有勞鈞院大費同
      張重建現場，且在所擺設之傢俱自難與舉發當時完全相同
      下，呈現出員警與異議人之各自描述，大逕相庭之重建現
      場畫面？而原審不究員警並要求提供「清晰舉證相片」，
      而以員警證詞及其見解之重建現場相片進而「推定事實」
      ，為異議人難以折服。雖鈞院認為「刑事訴訟法就犯罪證
      據有關之規定中與屬行政秩序罰之交通違規裁罰本質不合
      之部份，自不在準用之列。」然對於相關證據調查之審酌
      與堅持，不應而廢，以維護憲法所揭櫫之基本人權之保障
      ，以增民眾法感，而行政程序法第四十三條：「行政機關
      為處份或其他行政行為，應斟酌全部陳述與調查事實及證
      據之結果，依論理及經驗法則判斷事實之真偽，並將其決
      定及理由告知當事人。」與刑事訴訟法第一百五十四條：
      「犯罪事實應依證據認定之，無證據不得推定其犯罪事實
      。」之規定，均不外乎要求積極「讓證據說話」，而非「
      推論事實」。
  (三)原審以員警證詞認為：「本件騎樓預留供行人通行之通道寬
    度僅85公分，…」判定「二人以上通行則確非方便」甚至於
    「緊急情況如火災發生之際，亦將導致救災之困難及妨礙行
    人或住戶之逃生」已達「足以妨礙交通」之程度，然異議人
    平日營生作息、陳列商品於現場，並非成日二十四小時均使
    用騎樓空間，且身為當地居民之成員，亦知預留如火災發生
    之際足供行人或住戶之逃生之通道寬度，原審僅依員警一張
    模糊舉證相片下，實難完整詳細審酌案發全貌，懇請敦促員
    警提供清晰版本相片，以助審理本案，還原舉發當時原貌（
    即異議人於鞋櫃旁未陳設有椅子，留有150公分之騎樓通道
    ）。
  (四)查本案異議人之交通違規事實係違反道路交通處罰條例第八
    十二條第一項第一款「利用道路堆積放置足以妨礙交通之物
    品（傢俱）」之規定，雖與司法院大法官會議釋字第五六四
    號解釋就道路交通處罰條例第八十二條第一項第十款「在公
    告禁止設攤之處擺設攤位者」之條文有所不同，惟兩者所爭
    執之事實均是對「騎樓使用權之限制」，貴院在查審本案、
    作成裁定之前應考量該司法院大法官會議釋字第五六四號解
    釋文之意旨，並斟酌行政執法機關在「依法行政」時應考量
    之「平等原則」（行政程序法第六條）、「比例原則」（行
    政程序法第七條）之依循，才不會予民眾有行政機關強依「
    惡法亦法」之法理對人民之權利任意侵害之慨？況諸多行政
    機關亦有在騎樓、人行道間規劃停車格以彌補其公務車輛停
    車位之不足之便宜措施，該行為不能謂不影響公眾通行？而
    因其所衍生之相關單行權宜法規、行政命令之實施不但凌駕
    全國奉行法律效力之上，亦難免有違法治精神？不免予民眾
    有「只准州官放火，不許百姓點燈」之譏？
  (五)其他事實理由，詳如異議狀（九三、一二、三）云云。
二、原裁定意旨略以：
  (一)異議人即受處分人甲○○於93年10月28日20時10分許，在臺
    北縣永和市○○路24號前之屬於道路之騎樓上放置傢俱等物
    ，足以妨礙交通影響通行之違規事實，除據證人即舉發本件
    交通違規事件之警員陳玉騰於本院調查時到庭結證稱：在舉
    發前更亂，我們抵達現場時，他們還邊在搬東西，且長期皆
    如此，有民眾投訴。照相之前擺放得更多。異議人擺設如此
    ，行人通行已很困難了，何況要停放機車。且當地民眾有投
    訴，該騎樓無法停放機車及通行。如照片所示當時不能供二
    人通行等語明確（參見本院94年1 月11日訊問筆錄），且有
    臺北縣政府警察局93年10月28日北縣警交字第C00000000號
    舉發違反道路交通管理事件通知單影本一紙及陳玉騰庭呈之
    舉發照片1幀附卷可稽。
  (二)本院於94年 2月16日10時許，依職權前往上開違規地點實施
    現場重建，並予勘驗時，證人陳玉騰警員依其所拍攝之照片
    重建現場，經測量結果，騎樓所留之通道寬度僅85公分，一
    人通行尚稱寬裕，二人以上通行則顯有困難，有照片及勘驗
    筆錄附卷可稽。雖異議人稱依員警所呈之現場照片觀之，照
    片左側有一高背椅，實係擺設於騎樓靠近馬路一側，因椅背
    高及拍攝角度之故，令觀者誤認該高背椅係擺設於鞋櫃旁之
    騎樓走道，妨礙行人通行，且舉證人吳正治證稱，異議人平
    日擺放傢俱，均留寬裕通道。而質之證人吳正治亦證稱，我
    是異議人老鄰居，每星期經過異議人門口3、4次，到附近市
    場買東西。我沒有注意到他們傢俱怎麼擺，但我經過時，不
    覺得通過有困難，學生下課時，2、3個併排通過也沒問題等
    語。惟：(1)本院勘驗時為94年2月16日，距員警舉發之93年1
    0月28日已有數月，重建現場擺設之傢俱自難與舉發當時完
    全相同，異議人對此亦有認識，是員警僅係依記憶所及，以
    照片為輔為現場之重建，且依員警所證，舉發拍照當時，異
    議人已在收拾現場，是重點係異議人當時擺設傢俱是否有預
    留足供二人通行之空間，而非爭執照片所示高背椅究係擺設
    何處。次查，證人陳玉騰復於勘驗時結證稱當初拍攝之照片
    ，鞋櫃旁的椅子就是擺在鞋櫃旁影響交通，不是擺在鞋櫃對
    面。平時我們接到檢舉時會來看現場，見到有違規的才會告
    發。所謂違規就是已影響通行。若如異議人今日之擺設（經
    測量騎樓所留寬度為150公分），並無影響行人通行，就不
    會舉發等語。(2)證人陳玉騰為執行交通勤務之公務員，對於
    取締店家於騎樓放置物品致妨礙行人通行，為其業務內之事
    項，其觀察程度自較一般人更為專注且中立客觀，則對於當
    時違規現場是否已達妨礙行人通行一節，自當更能深刻體會
    。況若依異議人所稱，其遭舉發當時，騎樓已留150公分之
    寬度供行人通行，不要說警察認其無違規情事，縱一般民眾
    亦無由檢舉，益認異議人所稱遭舉發當時有留150公分之寬
    度供行人通行，顯非事實。況證人陳玉騰與異議人之間素不
    相識，亦無宿怨、仇隙，亦應無甘冒自身觸犯偽證罪之風險
    而設詞誣攀異議人之理，故證人即警員陳玉騰之證言，誠為
    平允可信。(3)雖證人吳正治證稱，異議人於平日所留寬度足
    供2、3學生併行云云，惟本件舉發僅就異議人於遭舉發當時
    是否有違規而言，至其他時間是否有違規則不在所問，證人
    吳正治於舉發當時並未在場，且其亦自稱平日並未注意異議
    人傢俱係如何擺設，其證言自難為有利於異議人之認定。(4)
    本件業經警員現場拍照存證，徵諸交通警員掣單舉發違反道
    路交通管理處罰條例所列之違規事實，本質上為行政處分，
    係公務員基於職務上權力，依法就特定之具體事件所為具有
    公法上效果之單方行政行為，基於公務員為公法上行為具有
    公信力之原則，該行政處分當可被推定為真正，其據以依法
    處分之事實認定亦為真正無誤，此與民事訴訴法第355條第1
    項規定：「文書，依其程式及意旨得認作公文書者，推定為
    真正」之情形相同，本此公信原則，立法者以道路交通管理
    處罰條例第92條第3項之授權，賦予行政機關訂定違反道路
    交通管理事件統一裁罰基準及處理細則，使執勤警員得當機
    處分，以達其維護交通秩序、安全之行政目的。反之，若謂
    公務員一切行政行為均需預留證據以證其實，則國家行政勢
    必窒礙難行。據此，刑事訴訟法就犯罪證據有關之規定中與
    屬行政秩序罰之交通違規裁罰本質不合之部分，自不在準用
    之列。從而，本院經查既無任何證據足資證明警員有捏造事
    實違法取締之情事，則執勤警員本其維護交通秩序、安全職
    責所為之舉發，自堪推定為真實。是異議人上開所辯，顯係
    空言辯解，委無足採。
  (三)再查，道路交通管理處罰條例第82條第1 項第1 款所謂「妨
    礙交通」，原不以行人或車輛完全無法通行為必要，只須公
    眾通行之權利或交通受到妨礙即足當之。本件騎樓預留供行
    人通行之通道寬度僅約85公分，行人一人通行雖稱寬裕，然
    二人以上通行則確非方便，有碰撞所擺放的物品之虞，亦必
    縮減可供行人通行之空間，妨礙交通之順暢，甚且異議人此
    一壅塞騎樓之行為，於緊急情況如火災發生之際，亦將導致
    救災之困難及妨礙行人或住戶之逃生，以致影響一般行人及
    附近居民之權益及安全甚明，堪認確已達「足以妨礙交通」
    之程度。異議人於前揭時、地有在屬於道路之騎樓上堆積、
    放置足以妨礙交通之物品的違規行為，事證已臻明確，洵堪
    認定。
  (四)異議人雖又另以大法官會議釋字第564號解釋文為據，辯稱
    ：本件處罰違法不當云云，惟本件異議人之交通違規事實係
    違反道路交通管理處罰條例第82條第1項第1款「利用道路堆
    積、放置足以妨礙交通之物品」之規定，並非「在騎樓設攤
    」。而司法院大法官會議釋字第564號解釋係就道路交通管
    理處罰條例第82條第1項第10款授予行政機關公告禁止設攤
    之權限，認應以維持交通秩序之必要為限，即公告行為之作
    成，宜審酌准否設攤地區之交通流量、道路寬度或禁止之時
    段等因素而為之，前開條例第82條第1項第10款規定尚欠具
    體明確，相關機關應儘速檢討修正，或以其他法律為更具體
    之規範（參見大法官會議釋字第564號解釋文之意旨），姑
    不論該解釋文之內容核與本件交通違規事實及處罰條文均有
    不同，尚難以依上揭解釋文即為有利於異議人之認定，況且
    該解釋文亦未認道路交通管理處罰條例第82條第1項第10款
    之規定「以限制騎樓設攤，維護道路暢通之立法目的」係屬
    不當，而僅係要求行政機關於行使公告禁止設攤之權限時，
    應以維持交通秩序之必要為限，即公告行為之作成，宜具體
    審酌准否設攤地區之交通流量、道路寬度或禁止之時段等因
    素而為之，俾便兼顧人民權益之保障。是異議人執此為辯，
    亦不足採。至異議人另辯稱機車停放在騎樓亦影響人車順暢
    通行，卻未見警察取締云云，然此係警察應否舉發機車違規
    停放之行政裁量問題，而該行政裁量是否有違法或不當之情
    形，異議人自應循合法途徑提出檢舉或陳情，以促使警察之
    行政行為悉能符合「依法行政」原則，惟異議人亦尚不得據
    此為其違規行為得以免罰之理由。
  (五)末查：人民之財產權應予保障，憲法第15條設有明文。惟基
    於增進公共利益之必要，對人民依法取得之土地所有權，國
    家並非不得以法律為合理之限制，此項限制究至何種程度始
    逾人民財產權所應忍受之範圍，應就行為之目的與限制手段
    及其所造成之結果予以衡量，如手段對於目的而言尚屬適當
    ，且限制對土地之利用至為輕微，則屬人民享受財產權同時
    所應負擔之社會義務，國家以法律所為之合理限制即與憲法
    保障人民財產權之本旨不相牴觸。騎樓通道建造係為供公眾
    通行之用者，所有人雖不因此完全喪失管理、使用、收益、
    處分之權能，但其利用行為原則上不得有礙於通行，道路交
    通管理處罰條例第3條第1款即本此而將騎樓納入道路管制措
    施之適用範圍（司法院大法官會議釋字第564號解釋理由書
    之意旨參照）。再觀同條例第83條第1項第1款規定：「在道
    路堆積、放置或拋擲足以妨礙交通之物者，除責令行為人即
    時停止並消除障礙外，處行為人或其雇主新臺幣1200元以上
    2400元以下罰鍰」。可知本規定並非一律禁止人民於道路（
    本案之騎樓）放置物品，係指人民於道路上放置物品有妨礙
    交通時，始禁止之，是其限制並未逾越維護交通秩序、安全
    之立法目的，且其以立時要求人民排除妨礙交通之物，並科
    以適當金額之罰鍰之手段尚稱合理，並有助於目的之達成，
    與憲法第23條比例原則無違，並與憲法保障人民財產權之本
    旨不相牴觸。而所謂「妨礙交通」，須公眾通行之權利或交
    通受到妨礙即足當之。惟騎樓係供公眾通行之用，主要為行
    人往來之通道，為保持行人一來一往交通之順暢，騎樓之寬
    度自以能同時通行二人為必要。至主管機關因應實際之需要
    ，於不妨礙交通秩序、安全之目的，自得本於職權於適當處
    所劃設停車格，以解決用路人停車之需要，自為法之所許。
    異議人空言指摘行政機關劃設停車格停放車輛，影響公眾通
    行，亦不足採。
  (六)綜上所述，異議人之異議，核均無理由，其違規事證明確，
    原處分機關依道路交通管理處罰條例第82條第1項第1款之規
    定，裁處異議人罰鍰新臺幣1200元，於法並無不合，本件異
    議為無理由，應予駁回。
三、經查：
  (一)人民之財產權應予保障，憲法第十五條設有明文。惟基於增
    進公共利益之必要，對人民依法取得之土地所有權，國家並
    非不得以法律為合理之限制，此項限制究至何種程度始逾人
    民財產權所應忍受之範圍，應就行為之目的與限制手段及其
    所造成之結果予以衡量，如手段對於目的而言尚屬適當，且
    限制對土地之利用至為輕微，則屬人民享受財產權同時所應
    負擔之社會義務，國家以法律所為之合理限制即與憲法保障
    人民財產權之本旨不相牴觸。騎樓通道建造係為供公眾通行
    之用者，所有人雖不因此完全喪失管理、使用、收益、處分
    之權能，但其利用行為原則上不得有礙於通行，道路交通管
    理處罰條例第三條第一款即本此而將騎樓納入道路管制措施
    之適用範圍（司法院大法官會議釋字第五六四號解釋理由書
    之意旨參照）。再按道路：指公路、街道、巷衖、廣場、騎
    樓、走廊或其他供公眾通行之地方，道路交通管理處罰條例
    第3條第1款定有明文；任何人不得利用道路堆積、放置或拋
    擲足以妨礙交通之物品，道路交通安全規則第140條第1款亦
    有明文。又在道路堆積、放置或拋擲足以妨礙交通之物者，
    除責令行為人即時停止並消除障礙外，處行為人或其雇主新
    臺幣1200元以上2400元以下罰鍰，此觀道路交通管理處罰條
    例第82條第1項第1款亦明。可知本規定並非一律禁止人民於
    道路（本案之騎樓）放置物品，係指人民於道路上放置物品
    有妨礙交通時，始禁止之，是其限制並未逾越維護交通秩序
    、安全之立法目的，且其以立法時要求人民排除妨礙交通之
    物，並科以適當金額之罰鍰之手段尚稱合理，並有助於目的
    之達成，與憲法第二十三條比例原則無違，並與憲法保障人
    民財產權之本旨不相牴觸。而所謂「妨礙交通」，須公眾通
    行之權利或交通受到妨礙即足當之。惟騎樓係供公眾通行之
    用，主要為行人往來之通道，為保持行人一來一往交通之順
    暢，騎樓之寬度自以能同時通行二人為必要。
  (二)查抗告人即受處分人甲○○於93年10月28日20時10分許，在
    臺北縣永和市○○路24號前之屬於道路之騎樓上放置傢俱等
    物，足以妨礙交通影響通行之違規事實，業據證人即舉發本
    件交通違規事件之警員陳玉騰於原審調查時到庭結證明確，
    且有臺北縣政府警察局93年10月28日北縣警交字第C0000000
    0號舉發違反道路交通管理事件通知單影本一紙及陳玉騰庭
    呈之舉發照片1幀附卷可稽。復經原審於94年2月16日10時許
    ，依職務至違規地點實施現場重建並勘驗結果，發現違規地
    點依舉發員警所拍攝照片顯示家具之擺放情形，經測量結果
    ，騎樓所留之通道寬度僅85公分，一人通行尚稱寬裕，二人
    以上通行則顯有困難，有碰撞所擺放之物品之虞，明顯妨礙
    到公眾通行之順暢，有照片及勘驗筆錄附卷可稽，查舉發員
    警本於客觀、中立之態度，依法執行職務行使公權力，且其
    所述之情形，經原審實地重建勘驗後，確有明顯妨礙交通之
    事實，是舉發員警之舉發行為並無違法不當之處。抗告意旨
    以原審僅依員警一張模糊舉證相片下，實難完整詳細審酌案
    發全貌，應敦促員警提供清晰版本相片，以助審理本案，還
    原舉發當時原貌（即異議人於鞋櫃旁未陳設有椅子，留有15
    0公分之騎樓通道）云云，惟本件除原審至違規地點實施現
    場重建並勘驗結果，發現騎樓所留之通道寬度僅85公分，一
    人通行尚稱寬裕，二人以上通行則顯有困難外，並經證人陳
    玉騰復於勘驗時結證稱：平時接到檢舉時會來看現場，見到
    有違規的才會告發。所謂違規就是已影響通行。若如異議人
    今日之擺設（經測量騎樓所留寬度為150公分），並無影響
    行人通行，就不會舉發等語，抗告人構成違規裁罰，至堪明
    確，所辯無非飾卸之詞，不足採信，另請求員警提供正常清
    晰影像版本（約6公分Ｘ5公分），而非Ａ4之21公分Ｘ31 公
    分之放大模糊版本，以再次察查真相云云，核無必要。綜上
    ，異議人以大法官會議釋字第564號解釋文為據，辯稱：本
    件處罰違法不當云云，委無足取。
  (三)至主管機關因應實際之需要，於不妨礙交通秩序、安全之目
    的，自得本於職權於適當處所劃設停車格，以解決用路人停
    車之需要，自為法之所許。異議人空言指摘行政機關劃設停
    車格停放車輛，影響公眾通行，亦不足採。
  (四)此外，原裁定復於理由中詳予說明構成違規裁罰之理由及認
    定之依據，並就抗告人所提之辯解何以不採之理由逐一詳予
    敘明，經核並無違誤，本件受處分人抗告意旨，核均無理由
    ，應予駁回。
四、適用法律：
據上論斷，應依道路交通案件處理辦法第二十六條，刑事訴訟法
第四百十二條，裁定如主文。
中    華    民    國    94    年    4    月    29    日
                  交通法庭審判長法  官  溫耀源
                                法  官  周政達
                                法  官  邱同印
以上正本證明與原本無異。
不得再抗告。
                                書記官  莊昭樹
中    華    民    國    94    年    4     月    29    日
